【裁判字號】    98,易,2938
【裁判日期】    981231
【裁判案由】    家庭暴力防治法等
【裁判全文】
臺灣臺中地方法院刑事判決              98年度易字第2938號
公  訴  人  臺灣臺中地方法院檢察署檢察官
被      告  乙○○
上列被告因違反家庭暴力防治法等案件，經檢察官提起公訴（九
十八年度偵字第一九五九四號），本院合議庭裁定改依簡式審判
程序，判決如下：
    主    文
乙○○傷害直系血親尊親屬之身體，累犯，處有期徒刑伍月，如
易科罰金，以新臺幣壹仟元折算壹日。
扣案之玩具槍壹支（含彈匣壹個）沒收。
    犯罪事實
一、乙○○前因施用第一、二級毒品案件，經本院九十六年度訴
    字第三六七九號判決分別判處有期徒刑十月、三月，應執行
    有期徒刑一年三月確定，於民國九十八年四月九日假釋出監
    ，至九十八年五月二十九日假釋期滿未經撤銷，以已執行完
    畢論。詎其仍不知悔改，其與甲○○為母子，二人間具有家
    庭暴力防治法第三條第三款所稱之家庭成員關係。乙○○前
    於九十八年四月間，因對甲○○實施暴力行為，經甲○○向
    本院聲請核發保護令，並由本院於九十八年五月十八日以九
    十八年度家護字第五四七號民事通常保護令，裁定命乙○○
    不得對甲○○實施身體上或精神上不法侵害之行為及騷擾行
    為，該通常保護令之有效期間為一年，且該份保護令亦已於
    同年月二十日送達乙○○本人收受。詎乙○○明知前揭裁定
    內容，竟仍基於恐嚇、傷害直系血親尊親屬及違反保護令之
    犯意，於保護令有效期間內之九十八年八月十一日晚間八時
    三十分許，在其位於臺中縣大里市○○路二九一之一巷三號
    之住處內，因向甲○○索取零用錢未果，遂以「樓上有槍、
    要讓全家死光光、要解決掉對不起我的每個人」等加害生命
    之詞語恫嚇甲○○，隨即至住處樓上拿取不具殺傷力之玩具
    槍一把（含彈匣一個），以槍口指向甲○○，且稱該槍為真
    槍等語，致使甲○○心生畏懼，致生危害於安全。旋而乙○
    ○復當著甲○○面前，以手猛力搥打停放在車庫內之車輛引
    擎蓋及將客廳裡之桌子掀倒，並至廚房內，以水果刀割劃牆
    壁，再作勢欲剁砍其自己的手，甲○○見狀即上前欲將乙○
    ○手上之水果刀搶下，乙○○竟又與甲○○發生拉扯，以致
    甲○○受有「右手背、左腕及右足背瘀傷」等身體傷害。乙
    ○○即以此方式對甲○○實施身體上及精神上不法侵害行為
    ，而違反前揭保護令之裁定。嗣經甲○○報警處理，員警乃
    於同日晚間十時五十分許，前往上址扣得前揭水果刀一把，
    及乙○○所有供犯恐嚇危害安全及違反保護令罪所使用之玩
    具槍一把（含彈匣一個），始悉上情。
二、案經甲○○告訴及臺中縣警察局霧峰分局報告臺灣臺中地方
    法院檢察署檢察官偵查起訴。
    理    由
一、本案起訴書記載被告係犯刑法第二百七十七條第一項之傷害
    罪、第三百零五條之恐嚇危害安全罪、家庭暴力防治法第六
    十一條第一款之違反保護令罪，均屬最重本刑三年以下有期
    徒刑之罪，依刑事訴訟法第二百八十四條之ㄧ之規定，本院
    原毋庸行合議審判。惟因被告乙○○對於其母甲○○犯傷害
    罪，依刑法第二百八十條應加重其刑至二分之一；且該項加
    重規定係針對被害人之特殊身分而生，屬刑法分則之加重，
    已影響其法定刑之輕重，而為一獨立之罪名。是以經由上開
    規定加重其刑後，被告所犯傷害直系血親尊親屬罪之最重本
    刑已逾有期徒刑三年，而應行合議審判。惟被告於準備程序
    中，先就上開犯罪事實為有罪之陳述，且所犯係死刑、無期
    徒刑、最輕本刑為三年以上有期徒刑以外之罪，經本院合議
    庭依刑事訴訟法第二百七十三條之一第一項之規定，裁定由
    法官一人獨任進行簡式審判程序，合先敘明。
二、按對於直系血親尊親屬，犯第二百七十七條之罪者，加重其
    刑至二分之一，然既係加重其刑，而所犯者如係第二百七十
    七條第一項之罪，須告訴乃論，又係以罪而不以刑為準則，
    則對於直系血親尊親屬犯刑法第二百七十七條第一項之罪，
    自在告訴乃論之列，最高法院八十年度台上字第三一四九號
    刑事判決闡述至明。又按告訴乃論之罪，被害人未向檢察官
    或司法警察官告訴，在法院審理中，縱可補為告訴，仍應向
    檢察官或司法警察官為之，然後再由檢察官或司法警察官將
    該告訴狀或言詞告訴之筆錄補送法院，始得謂為合法告訴，
    最高法院七十三年台上字第四三一四號判例意旨亦可資遵循
    。本件告訴人甲○○就被告所涉傷害直系血親尊親屬犯行，
    並未於警詢及偵查中明確表示告訴之意，惟其已於本院審理
    期間之九十八年九月二十八日，向檢察官表明欲對被告提出
    傷害告訴，並經製作偵查筆錄於當日提出於本院，有偵訊筆
    錄一份在卷可稽。則告訴人甲○○已於本院審理時向檢察官
    補為告訴，且尚未逾越六個月之法定告訴期間，本院自不得
    就被告所犯傷害直系血親尊親屬罪部分逕予諭知不受理之判
    決，仍應為實體之審究，合先敘明。
三、上開犯罪事實，業據被告乙○○於本院審理時坦承不諱，核
    與證人即告訴人甲○○於警詢中指證情節相符，並有玩具槍
    一把（含彈匣一個）、水果刀一把扣案為憑，及本院九十八
    年度家護字第五四七號民事通常保護令、送達證書、仁愛醫
    療財團法人大里仁愛醫院受理家庭暴力事件驗傷診斷書各一
    份、現場照片十三張在卷可稽，足見被告前揭自白應屬實情
    。本案事證已臻明確，被告犯行至堪認定。
四、按家庭暴力防治法所稱家庭暴力者，謂家庭成員間實施身體
    或精神上不法侵害之行為；此為家庭暴力防治法第二條第一
    款所明定。而所謂「精神上不法侵害」，包括以謾罵、吼叫
    、侮辱、諷刺、恫嚇、威脅之言詞語調脅迫、恐嚇被害人之
    言語虐待；竊聽、跟蹤、監視、冷漠、鄙視或其他足以因起
    人精神痛苦之精神虐待及性虐待等行為。換言之，若行為人
    藉由破壞物品或虐待寵物，甚而以自殺、脅迫被害人作不想
    作之事及干擾被害人生活作息與社會關係，或以言語恫嚇被
    害人，足以引發行為對象心裡痛苦畏懼之情緒，應即該當「
    精神上不法侵害」之行為；且因家庭暴力行為多有長期性、
    習慣性、隱密性、連續性之特徵，家庭成員間關係密切親近
    ，對於彼此生活、個性、喜惡之瞭解為人際網路中最深刻者
    ，於判斷某一行為是否構成「精神上不法侵害」時，除參酌
    社會上一般客觀標準外，更應將被害人主觀上是否因加害人
    行為產生痛苦、恐懼或不安之感受納入考量。本件被告乙○
    ○在上開住處，以言語恫嚇告訴人甲○○，已足使告訴人甲
    ○○內心產生恐懼與不安，則被告此等行為自已構成家庭暴
    力防治法所稱「精神上不法侵害」。查被告乙○○係告訴人
    甲○○之子，二人間具有家庭暴力防治法第三條第三款所定
    之家庭成員關係，竟故意違反前揭通常保護令所諭知之內容
    ，並以恐嚇言語及舉動危害告訴人甲○○之生命安全，及拉
    扯告訴人即其母甲○○成傷，核其所為，係犯家庭暴力防治
    法第六十一條第一款之違反法院禁止對被害人實施家庭暴力
    之民事通常保護令罪，及刑法第三百零五條之恐嚇危害安全
    罪，及刑法第二百八十條、第二百七十七條第一項之傷害直
    系血親尊親屬罪。公訴意旨就被告傷害告訴人甲○○部分，
    疏未斟酌告訴人甲○○為被告親生母親之事實，逕依刑法第
    二百七十七條第一項普通傷害罪名起訴，實有未洽；惟因社
    會基本事實同一，且刑法第二百八十條屬刑法分則之加重，
    應論以獨立之傷害直系血親尊親屬罪，始稱合法，爰依法變
    更起訴法條，並由本院依法審理。至於被告所犯上開違反保
    護令罪之犯行，係於時、空密接之客觀情形下接續為之，且
    犯罪目的單一，又侵害同一法益，應認僅屬單一犯罪行為之
    個別舉動接續實行，為接續犯。另其涉犯違反保護令罪之行
    為，更同時觸犯恐嚇危害安全罪及傷害直系血親尊親屬罪，
    上開三罪為想像競合犯，應從較重之傷害直系血親尊親屬罪
    論處。
五、查被告前因施用第一、二級毒品案件，經本院九十六年度訴
    字第三六七九號判決分別判處有期徒刑十月、三月，應執行
    有期徒刑一年三月確定，於九十八年四月九日假釋出監，至
    九十八年五月二十九日假釋期滿未經撤銷，以已執行完畢論
    ，有臺灣高等法院被告前案紀錄表及刑事案件查註紀錄表在
    卷可按。其受有期徒刑之執行完畢，五年內故意再犯本件法
    定本刑有期徒刑以上之罪，為累犯，應依法加重其刑。爰審
    酌被告明知告訴人甲○○已向法院聲請核發通常保護令，猶
    動輒以粗暴言詞、舉動相向，更與告訴人甲○○拉扯成傷，
    致使告訴人甲○○處於恐懼驚慌之中而備感困擾，被告犯罪
    所生危害非可漠視，並參以被告犯罪手段、於本院審理時尚
    能坦承犯行之態度、具有高中肄業學歷之智識程度等一切情
    狀，量處如主文所示之刑，併諭知易科罰金之折算標準，以
    示懲儆。
六、扣案之玩具槍一支（含彈匣一個），係被告所有供前揭犯違
    反保護令及恐嚇危害安全罪所用之物，應依刑法第三十八條
    第一項第二款之規定，宣告沒收。至於扣案之水果刀一把，
    則非被告所有之物，此經被告及告訴人甲○○於本院審理時
    陳述至明，本院尚無從逕予諭知沒收，附此敘明。
七、查被告行為後，刑法第四十一條固於民國九十八年一月二十
    一日經修正公布，並於九十八年九月一日施行，惟其主要係
    就易科罰金者得改易服社會勞動而為修正規定，屬於執行事
    項之法律變動，而與裁判量刑事項無涉，就本件被告得易科
    罰金之條件及折算標準均未生法律變更，不生新舊法比較之
    問題，應依一般法律適用原則，逕行適用裁判時法即現行刑
    法第四十一條第一項規定，併予敘明。
據上論斷，應依刑事訴訟法第二百七十三條之一第一項、第二百
九十九條第一項前段、第三百條，家庭暴力防治法第六十一條第
一款，刑法第十一條前段、第三百零五條、第二百八十條、第二
百七十七條第一項、第五十五條、第四十七條第一項、第四十一
條第一項前段，刑法施行法第一條之一第一項、第二項前段，判
決如主文。
中    華    民    國    98    年    12    月    31    日
                  刑事第十八庭  法  官  高文崇
上正本證明與原本無異。
如不服本判決，應於送達後十日內向本院提出上訴狀（須附繕
本），上訴於台灣高等法院台中分院。
                                書記官  林淑慧
中    華    民    國    98    年    12    月    31    日
附錄論罪科刑法條
家庭暴力防治法第六十一條第一款：
違反法院依第十四條第一項、第十六條第三項所為之下列裁定，
為本法所稱之違反保護令罪，處三年以下有期徒刑、拘役或科或
併科新臺幣十萬元以下罰金：
一、禁止實施家庭暴力。
刑法第三百零五條：
以加害生命、身體、自由、名譽、財產之事，恐嚇他人致生危害
於安全者，處二年以下有期徒刑、拘役或三百元以下罰金。
刑法第二百七十七條第一項：
傷害人之身體或健康者，處三年以下有期徒刑、拘役或一千元以
下罰金。
刑法第二百八十條：
對於直系血親尊親屬，犯第二百七十七條或第二百七十八條之罪
者，加重其刑至二分之一。

司法院資訊處製作；財團法人民間司法改革基金會備份。
